臺灣高等法院高雄分院民事判決　　　　　 95年度上字第153號
上　訴　人　己○○
訴訟代理人　蔡建賢律師
複代理人　　方春意律師
被上訴人　　甲○○
　　　　　　庚○○
　　　　　　戊○○
　　　　　　丙○○
　　　　　　乙○○
　　　　　　丁○○
上列6人共同
訴訟代理人　陳豐裕律師
上列當事人間請求塗銷抵押權登記等事件，上訴人對於中華民國
95年7 月28日臺灣高雄地方法院94年度訴字第2812號第一審判決
提起上訴，本院於96年6 月20日言詞辯論終結，判決如下：
    主  文
上訴駁回。
第二審訴訟費用由上訴人負擔。
　　事實及理由
一、上訴人起訴主張：被上訴人甲○○於85年間陸續向上訴人借
    款新臺幣（下同）5,000 餘萬元，上訴人就被上訴人甲○○
    所簽發之本票其中部分經向法院聲請本票裁定強制執行。於
    94年7 月27日聲請強制執行時，始知被上訴人甲○○於86年
    9 月11日已將其所有坐落高雄縣大樹鄉○○段457 之3 、45
    7 之5 、457 之21、457 之34、457 之35、457 之36地號等
    6 筆土地（下稱系爭土地），設定500 萬元抵押權（下稱系
    爭抵押權）予訴外人李瑞興（原設定抵押擔保金額為5000萬
    元，嗣減為500 萬元)， 存續期間自86年9 月8 日至91年9
    月7 日止。李瑞興並無資力可借款予被上訴人甲○○。被上
    訴人甲○○與李瑞興間所為通謀虛偽意思表示無效，依民法
    第767 條、第113 條規定應回復原狀。乃被上訴人甲○○怠
    於訴請塗銷該抵押權登記，上訴人為被上訴人甲○○之債權
    人，自得訴請確認被上訴人甲○○與李瑞間之抵押債權不存
    在，並依民法第242 條規定代位被上訴人甲○○請求塗銷。
    惟因抵押權人李瑞興已於92年11月2 日死亡，其繼承人即被
    上訴人庚○○、戊○○、丙○○、乙○○、丁○○（下稱庚
    ○○等5 人）未辦理繼承登記，上訴人自得請求被上訴人庚
    ○○等5 人辦理塗銷。又縱被上訴人甲○○與李瑞興間債權
    確屬存在，所為抵押權設定行為亦屬有害上訴人之行為，上
    訴人亦得依民法第244 條第2 項規定，訴請撤銷該詐害債權
    ，並依同法條請求李瑞興之繼承人即被上訴人庚○○等5 人
    辦理繼承登記後塗銷系爭抵押權之設定登記行為。為此依民
    法第113 條、第242 條、244 條第2 項規定提起本件訴訟。
    先位聲明求為判決：(一)請求確認被上訴人甲○○與庚○○等
    5 人之被繼承人李瑞興（已死亡）間於86年9 月8 日就被上
    訴人甲○○所有系爭土地之抵押債權500 萬元不存在。(二)被
    上訴人庚○○等5 人應就系爭土地之抵押權人李瑞興所設定
    之系爭抵押權登記予以塗銷。備位聲明求為判決：(一)被上訴
    人甲○○與庚○○等5 人之被繼承人李瑞興就系爭土地所為
    500 萬元之抵押債權及抵押權設定登記行為應予撤銷。(二)被
    上訴人庚○○等5 人應就其被繼承人李瑞興於系爭土地所為
    之系爭抵押權辦理繼承登記；被上訴人甲○○及庚○○等5
    人應就系爭抵押權登記予以塗銷。
二、被上訴人則以：被上訴人甲○○確因向李瑞興借款而提供系
    爭土地設定抵押權予李瑞興為擔保，原設定抵押擔保金額為
    5000萬元，嗣於92年7 月23日變更為500 萬元。被上訴人甲
    ○○與李瑞興間借款設定抵押之行為，確實有債權債務關係
    存在，未損害上訴人之債權。況被上訴人甲○○已給付1000
    萬元及股權900 萬元予上訴人，且上訴人撤銷詐害債權已罹
    於1 年之除斥期間，因之，上訴人之請求並無理由等語，資
    為抗辯。
三、本件原審對於上訴人之請求，判決：(一)上訴人之訴駁回。(二)
    訴訟費用由上訴人負擔。上訴人聲明不服，上訴人先位聲明
    求為判決：(一)原判決廢棄。(二)被上訴人庚○○等5 人應就系
    爭土地上，抵押權人李瑞興（已死亡）於86年9 月11日設定
    之系爭抵押權登記應予塗銷。(三)訴訟費用由被上訴人負擔。
    備位聲明求為判決：(一)原判決廢棄。(二)被上訴人甲○○與庚
    ○○等5 人之被繼承人李瑞興就系爭土地於86年9 月11日所
    為系爭抵押權設定行為應予撤銷。(二)被上訴人庚○○等5 人
    應就其被繼承人李瑞興於86年9 月11日所有之系爭抵押權辦
    理繼承登記，被上訴人庚○○等5 人應就系爭抵押權登記予
    以塗銷。(三)訴訟費用由被上訴人負擔。被上訴人則答辯聲明
    ：(一)上訴駁回。(二)第二審訴訟費用由上訴人負擔。
四、兩造不爭執事項如下，並有系爭土地登記簿謄本、戶籍謄本
    、土地抵押權設定契約書、土地登記申請書附卷可稽，堪予
    採信：
  (一)被上訴人甲○○於85年間向上訴人借款5260萬元，上訴人並
    以被上訴人甲○○借款時所簽發之部分本票聲請原法院裁定
    准予強制執行。
  (二)被上訴人甲○○於86年9 月11日以其所有系爭土地設定5000
    萬元（嗣於92年7 月23日減為500 萬元）抵押權予李瑞興，
    存續期間自86年9月8日至91年9月7日止。
  (三)抵押權人李瑞興於92年11月2 日死亡，其繼承人為被上訴人
    庚○○等5 人，尚未就系爭抵押權辦理繼承登記。
五、兩造爭執之事項為：(一)被上訴人甲○○與李瑞興間5000萬元
    （嗣於92年7 月23日減為500 萬元）之借貸行為及抵押權設
    定登記，是否為通謀虛偽意思表示？上訴人代位請求被上訴
    人庚○○等5 人塗銷系爭抵押權登記，有無理由？(二)被上訴
    人甲○○與李瑞興間之系爭抵押權設定行為，是否為有害債
    權人之行為？上訴人備位聲明依民法第244 條第2 項規定，
    請求撤銷系爭抵押權登記行為及請求被上訴人庚○○等5 人
    辦理系爭抵押權繼承登記，並就系爭抵押權登記予以塗銷，
    有無理由？又上訴人之撤銷權是否已因超過1 年之除斥期間
    而消滅？
六、被上訴人甲○○與李瑞興間5000萬元（嗣於92年7 月23日減
    為500 萬元）之借貸行為及抵押權設定登記，是否為通謀虛
    偽意思表示？上訴人代位請求被上訴人庚○○等5 人塗銷系
    爭抵押權登記，有無理由？
  (一)按當事人主張有利於己之事實者，就其事實有舉證之責任。
    民事訴訟法第277 條前段定有明文。又第三人主張表意人與
    相對人通謀而為虛偽意思表示者，該第三人應負舉證之責。
    又民事訴訟如係由原告主張權利者，應先由原告負舉證之責
    ，若原告先不能舉證，以證實自己主張之事實為真實，則被
    告就其抗辯事實即令不能舉證，或其所舉證據尚有疵累，亦
    應駁回原告之請求 (參閱最高法院48年台上字第29號、17年
    上字第917 號判例)。 本件上訴人既主張被上訴人甲○○與
    李瑞興就系爭土地之抵押債權及系爭抵押權設定均為通謀虛
    偽意思表示，揆諸上開說明，自應就其主張之事實負舉證證
    明之責。
  (二)經查李瑞興確自86年1 月1 日起至86年12月31日止，由其在
    高雄市農會新庄分部之存款帳戶分別於：86年2 月19日匯
    款1280萬元86年2 月24日匯款350 萬元86年3 月19日匯
    款840 萬元86年4 月18日匯款880 萬元86年4 月28日匯
    款133 萬元86年6 月25日匯款140 萬元86年8 月12日匯
    款380 萬元86年10月8 日匯款700 萬元86年10月18日匯
    款344 萬103 元，合計為5047萬103 元至被上訴人甲○○於
    遠東國際商業銀行高雄中正分行所開設之帳戶等事實，有高
    雄市農會95年1 月19日高市農信（庄)字 第095000145 號函
    及附件、暨遠東國際商業銀行高雄中正分行95年1 月12日（
    ）遠銀正字第6 號函及附件在卷可資佐證（見原審卷第77
    頁至第141 頁、第69頁至第74頁），而上開款項均用以償還
    被上訴人甲○○本人貸款之事實，亦有遠東國際商業銀行高
    雄中正分行95年3 月6 日（）遠銀正字第24號函及所附取
    款條附卷足憑（見原審卷第151 頁至第161 頁）。堪認被上
    訴人所辯被上訴人甲○○因向李瑞興借款而提供系爭土地設
    定系爭抵押權予李瑞興等情，應屬真實。雖系爭抵押權之設
    定日期為86年9 月8 日，而上開匯款中之86年10月8 日所
    匯700 萬元及86年10月18日所匯344 萬103 元部分，均係
    在系爭抵押權設定之後所匯，而非系爭抵押權擔保之範圍，
    惟系爭抵押權原設定擔保金額5000萬元，所擔保之範圍，除
    李瑞興自86 年2月19日至86年8 月12日所匯共4003萬元之原
    債權外，並及於民法第861 條所定之利息、遲延利息及實行
    抵押權之費用等，況系爭抵押權嗣已於92年7 月23日變更其
    擔保金額為500 萬元，是上訴人因以前揭匯款、部分均
    係在系爭抵押權設定日期後，而主張被上訴人甲○○與李瑞
    興間5000萬元（嗣減為500 萬元）之借貸行為及抵押權設定
    登記，均為通謀虛偽意思表示云云，尚非足取。
  (三)又證人即於李瑞興死亡後，接任新南興磚工廠股份有限公司
     （下稱新南興公司）負責人之王清亮亦於原審到庭證稱：
     「（知否甲○○有無向李瑞興借錢？）應該是有，當時應
    該是因為新南興公司的土地登記在李瑞興個人名義之下，土
    地重劃之後賣掉，有2 筆款項收入，本來應該是李瑞興要入
    公司的帳，但是當時李瑞興是公司負責人，他因為他弟弟甲
    ○○欠錢，所以並沒有入帳，而把該款項先給甲○○去還甲
    ○○個人積欠的款項。」、「（何時的事？）80幾年間，確
    定日期我已經忘了，總共就是賣了2 筆土地，約賣了5 、6
    千萬，當時並沒有人知道，因為李瑞興就是負責人，他就自
    己處理了，我當時只是股東所以也不清楚，我是接了負責人
    以後，查帳才知道，大約6 個多月以前知道的，我有向甲○
    ○討這筆錢，他也承認，他簽發了本票面額共4500萬元給新
    南興公司做為憑證。」等語（見原審卷第171 頁、第172 頁
    ），是依證人所述，益證被上訴人所辯甲○○因向李瑞興借
    款而提供系爭土地設定系爭抵押權予李瑞興等情為真實。至
    於李瑞興前揭行為，或有挪用新南興公司售地款項之情事，
    然此仍不影響本件借貸款項係存在於李瑞興與被上訴人甲○
    ○間之事實認定，又被上訴人甲○○雖於事後新南興公司查
    帳追討時，簽發面額4500萬元之本票予新南興公司。然依證
    人王清亮前揭證述，顯見李瑞興對被上訴人甲○○之債權，
    並未經李瑞興於生前將之讓與新南興公司，而被上訴人甲○
    ○前揭簽發面額4500萬元之本票予新南興公司之行為，應係
    第三人（即被上訴人甲○○）與債權人（即新南興公司）間
    就債務人（即李瑞興）之債務承擔（即併存債務承擔，此因
    被上訴人甲○○為系爭土地之抵押人，而抵押權具有從屬性
    ，從屬於債權而存在之故）是於李瑞興之繼承人或併存債務
    承擔人即被上訴人甲○○尚未完全清償以前，系爭抵押債權
    並未消滅。從而上訴人主張因被上訴人簽發4500萬元本票予
    新南興公司，應認借貸關係乃存在於新南興公司與被上訴人
    甲○○之間；縱非如此，本件亦因李瑞興將其對被上訴人甲
    ○○之債權讓與新南興公司，而被上訴人甲○○已以本票清
    償，系爭抵押債權既已消滅，系爭抵押權亦因所擔保之債權
    消滅而消滅云云，即無足採信。另上訴人以被上訴人甲○○
    與李瑞興等2 人於臺灣高雄地方法院檢察署88年偵字第1981
    5 號刑事偵查中，前後陳述互有矛盾，不能認為其2 人間確
    有借款之情事云云。惟自86年1 月1 日起至86年12月31日止
    ，李瑞興確有自高雄市農會新庄分部之帳戶匯款共5047萬
    103 元至被上訴人甲○○設於遠東國際商業銀行中正分行之
    帳戶內，被上訴人甲○○並以之清償其本人貸款之事實已如
    前述，則縱其2 人於該偵查中所供互有矛盾，亦難據此即認
    其2 人間之借款並非事實，是上訴人此部分之主張亦無足採
    。
  (四)綜上，被上訴人甲○○與李瑞興間5000萬元（嗣減為500 萬
    元）之借貸行為及抵押權之設定登記，並非通謀虛偽意思表
    示，應可認定。則被上訴人甲○○自無撤銷權可得行使而不
    行使之可言，即與怠於行使權利不同，上訴人自無從依代位
    權之規定，代位甲○○請求塗銷李瑞興系爭抵押權登記。從
    而上訴人代位請求李瑞興之繼承人即被上訴人庚○○等5 人
    塗銷系爭抵押權登記，即屬無理由，不應准許。
七、被上訴人甲○○與李瑞興間之系爭抵押權設定行為，是否為
    有害債權人之行為？上訴人備位聲明依民法第244 條第2 項
    規定，請求撤銷系爭抵押權登記行為及請求被上訴人庚○○
    等5 人辦理系爭抵押權繼承登記，並就系爭抵押權登記予以
    塗銷，有無理由？又上訴人之撤銷權是否已因超過1 年之除
    斥期間而消滅？經查，
  (一)按債務人之有償行為，於行為時明知有損害於債權人之權利
    者，以受益人於受益時亦明知其情事者為限，債權人得聲請
    法院撤銷之。民法第244 條第2 項定有明文。又前條撤銷權
    ，自債權人知有撤銷原因時起，一年間不行使，或自行為時
    經過10年而消滅。亦為民法第245 條所明定。經查被上訴人
    甲○○與李瑞興間5000萬元（嗣減為500 萬元）之借貸行為
    及抵押權之設定登記，並非為通謀虛偽意思表示已如前述，
    是被上訴人甲○○以其所有系爭土地設定系爭抵押權予李瑞
    興時，即有向李瑞興貸得前揭款項，則被上訴人甲○○於設
    定系爭抵押權予李瑞興之行為，並未損害於債權人即上訴人
    之權利，至為明顯，上訴人主張依民法第244 條第2 項規定
    ，請求撤銷系爭抵押權登記行為，已難認有理由。況上訴人
    於88年8 月9 日已知悉被上訴人甲○○與李瑞興間就系爭土
    地設定抵押權，並以其2 人間實際並無債權債務關係，而虛
    偽設定5000萬元抵押權，認其2 人所為涉有刑法第214 條使
    公務員登載不實罪嫌，向臺灣高雄地方法院檢察署提出告訴
    等情，業經原審調閱該署88年偵字第19815 號偽造文書偵查
    卷內之刑事告訴狀及收件章無訛，並為兩造所不爭執。雖上
    訴人主張系爭土地所設定之抵押權於92年7 月23日變更擔保
    金額500 萬元，本件撤銷權之除斥期間應自92年7 月23日起
    算云云，然系爭土地之抵押權擔保金額之變更，並不影響上
    訴人於88年8 月9 日即知悉抵押權設定及其主觀認定被上訴
    人甲○○與李瑞興間就系爭土地抵押權之設定，有侵害上訴
    人債權之事實，是上訴人前開主張亦無足採。乃上訴人遲至
    94年11月22日始提起本件撤銷之訴，顯已逾1 年之除斥期間
    。
  (二)綜上，被上訴人甲○○李瑞興間就系爭抵押權設定行為，並
    非為有害債權人即上訴人之行為，且上訴人之撤銷權亦已因
    超過1 年之除斥期間而消滅。是上訴人備位聲明依民法第
    244 條第2 項規定，請求被上訴人庚○○等5 人辦理系爭抵
    押權繼承登記，並就系爭抵押權登記予以塗銷，即為無理由
    ，不應准許。
八、綜上所述，原審因而為上訴人敗訴之判決，經核尚無不合，
    上訴意旨指摘原判決不當，求予廢棄改判，非有理由，應予
    駁回。
九、據上論結，本件上訴為無理由，依民事訴訟法第449 條第1
    項、第78條，判決如主文。
中　　華　　民　　國　　96　　年　　6 　　月　　29　　日
                            民事第三庭
                                審判長法官  張國彬
                                法      官  楊富強
                                法      官  吳登輝
以上正本證明與原本無異。
如對本判決上訴，須於判決送達後20日內向本院提出上訴狀，其
未表明上訴理由者，應於上訴後20日內向本院提出上訴理由書（
均須按他造當事人之人數附繕本）。上訴時應提出委任律師或具
有律師資格之人之委任狀，並依附註條文規定辦理。
中　　華　　民　　國　　96　　年　　7 　　月　　2 　　日
                                書　記　官  張明賢
附註：
民事訴訟法第466條之1 ：
對於第二審判決上訴，上訴人應委任律師為訴訟代理人，但上訴
人或其法定代理人具有律師資格者，不在此限。
上訴人之配偶、三親等內之血親、二親等內之姻親，或上訴人為
法人、中央或地方機關時，其所屬專任人員具有律師資格並經法
院認為適當者，亦得為第三審訴訟代理人。第1 項但書及第2 項
情形，應於提起上訴或委任時釋明之。
                                                      q
